臺灣高等法院臺中分院刑事判決
110年度上易字第1021號

上  訴  人  臺灣臺中地方檢察署檢察官
被      告  曾驛舜



選任辯護人  劉錦勳律師
            賴鴻鳴律師
上列上訴人因被告偽造文書案件，不服臺灣臺中地方法院110年
度易字第354號中華民國110年10月13日第一審判決（起訴案號：
臺灣臺中地方檢察署109年度偵字第37441號），提起上訴，本院
判決如下：
    主  文
原判決撤銷。
丙○○犯行使使公務員登載不實罪，處拘役參拾日，如易科罰金，
以新臺幣壹仟元折算壹日。緩刑貳年。
    犯罪事實
一、丙○○與乙○○為夫妻（雙方於民國111年1月25日經法院調解離
    婚，同年2月9日登記），其於婚姻關係存續期間，明知未成
    年之子曾○銨（民國00年00月生）、曾○瑞（103年9月生）2
    人所有之中華民國護照均由乙○○保管並未遺失，其因與乙○○
    感情不睦，雙方商談離婚之際，見其已無機會向乙○○取得曾
    ○銨、曾○瑞2人之護照，竟基於使公務員登載不實之犯意，
    於109年2月21日，向內政部移民署國境事務大隊桃園機場國
    境三隊（下稱移民署桃園機場國境三隊）謊報前揭護照均已
    遺失，並接續填寫國外或港澳地區護照遺失申請補發說明書
    、國人護照遺失申報單，填寫完畢後遂交付並使不知情之移
    民署桃園機場國境三隊員警，將該護照遺失之不實事項登載
    於其職務上所掌之中華民國臺灣地區入國登記證，足生損害
    於警察機關對護照遺失申報管理之正確性；嗣再於同年月23
    日委託不知情之旅行社從業人員，以護照遺失為由，向外交
    部領事事務局申請補發護照而行使之，經該承辦公務員為形
    式審查後，將原護照（護照編號：000000000號、000000000
    號）註銷，而據以補發新護照（護照編號：000000000號、0
    00000000號），足生損害於外交部領事事務局對於護照補領
    作業審核程序之正確性。
二、案經乙○○訴由臺灣臺中地方檢察署檢察官偵查起訴。
　　理    由
壹、證據能力
一、按被告以外之人於審判外之言詞或書面陳述，除法律有規定
    者外，不得作為證據，刑事訴訟法第159條第1項固有明文。
    惟被告以外之人於審判外之陳述，經當事人於審判程序同意
    作為證據，法院審酌該言詞陳述或書面陳述作成時之情況，
    認為適當者，亦得為證據；當事人、代理人或辯護人於法院
    調查證據時，知有上開刑事訴訟法第159條第1項不得為證據
    之情形，而未於言詞辯論終結前聲明異議者，視為同意作為
    證據，刑事訴訟法第159條之5亦有明文。查本案以下所引各
    項對被告以外之人於審判外之陳述，經檢察官、被告及辯護
    人同意作為證據（見原審卷第38、41頁；本院卷第70頁），
    迄至本院言詞辯論終結前復均未聲明異議，本院審酌該等陳
    述並無證明力顯然過低之情事，依各該陳述作成時之狀況，
    並無不適當或顯不可信之情形，且與待證事實具有關聯性，
    認為以之作為證據應屬適當，均有證據能力。
二、關於非供述證據之物證，或以科學、機械之方式，對於當時
    狀況所為忠實且正確之記錄，性質上並非供述證據，均應無
    傳聞法則規定之適用；如該非供述證據非出於違法取得，並
    已依法踐行調查程序，即不能謂無證據能力（最高法院97年
    度台上字第1401號、97年度台上字第6153號、97年度台上字
    第3854號判決要旨參照）。本案判決以下引用之非供述證據
    ，固無刑事訴訟法第159條第1項規定傳聞法則之適用，然經
    本院於審理時依法踐行調查證據程序，與本案待證事實具有
    自然之關聯性，且無證據證明係公務員違法取得之物，依法
    自得作為證據。
貳、認定犯罪事實所憑之證據及理由　　
一、訊據被告丙○○固直承於案發時與告訴人乙○○仍係夫妻關係，
    並未經告訴人同意，擅自將曾○銨、曾○瑞自大陸地區帶回臺
    灣，而有前開申報護照遺失及行使補發護照等情不諱，惟矢
    口否認有何行使使公務員登載不實文書之犯行，辯稱：告訴
    人在107年12月間趁我回臺灣時，將曾○銨、曾○瑞帶走，108
    年1月29日我找到告訴人，發現告訴人有通姦情事，108年2
    月17日我去告訴人在大陸地區住處帶走曾○銨、曾○瑞，帶走
    時就有順口詢問孩子的護照及台胞證在哪裡，告訴人回說不
    知道，證件不在我這裡，我詢問大陸地區公安，遂在108年2
    月18日申請補發台胞證，並進行一連串動作，同年月20日通
    知我台胞證已經補發，我馬上訂2月21日的機票回臺灣，因
    為護照遺失，我為了要入境才說護照遺失，因有再次出國之
    需要才又申請補發，我在2月20日雖然有看告訴人微信紀錄
    有說護照在她那裡，但是我已經不相信她了，而且也已經在
    走辦理的流程了，我並沒有犯罪的動機與故意云云。其辯護
    人則以：告訴人雖於108年2月17日、18、19日發微信給被告
    ，但不能證明被告有看到微信，且被告確實不知道護照在告
    訴人那裡，當時被告與告訴人關係交惡，告訴人說詞又反覆
    不一，依當時情境被告已無法再相信告訴人，本案不能證明
    被告有明知之直接故意，自不能以刑法第216條、第214條之
    行使使公務員登載不實文書罪相繩等語，資為辯護。
二、經查：
　㈠被告有於108年2月21日，向移民署桃園機場國境三隊表示其
    子曾○銨、曾○瑞護照均已遺失，填寫國外或港澳地區護照遺
    失申請補發說明書、國人護照遺失申報單，填寫完畢後遂交
    付並使不知情之移民署桃園機場國境三隊員警，將該護照遺
    失之不實事項登載於其職務上所掌之中華民國臺灣地區入國
    登記證，嗣再於同年月23日委託不知情之旅行社某成年從業
    人員以護照遺失為由，向外交部領事事務局申請補發曾○銨
    、曾○瑞之護照，承辦人員因此將曾○銨、曾○瑞之原護照（
    護照編號：000000000號、000000000號）註銷，而據以補發
    新護照（護照編號：000000000號、000000000號）等情，為
    被告所不爭執，且有外交部領事事務局109年8月24日領一字
    第1095120138號函暨曾○銨、曾○瑞108年2月23日中華民國普
    通護照申請書、中華民國臺灣地區入國登記證、國外或港澳
    地區護照遺失申請補發說明書、108年2月21日國人護照遺失
    申報單等件在卷（見109交查255卷第29至32、35至36、41至
    44、46至49頁）可參，上開事實，堪以認定。
　㈡證人即告訴人乙○○於偵查中證稱：曾○銨、曾○瑞的護照是由
    我保管，我有帶原本未報遺失的護照原本過來，去年108年2
    月17日前我與小孩都在上海市與被告生活，小孩日常起居都
    是我在照顧，因為我跟被告有太多因素無法生活在一起，被
    告就把小孩帶走然後去報小孩的護照遺失，被告2月17日只
    有跟我說要帶小孩出去玩，沒有跟我詢問過小孩的護照在哪
    裡，（之後）我就看不到小孩了，是我朋友說在臺灣看到我
    的小孩，我才驚覺被告應該是以護照報遺失的方式換發新的
    護照，將小孩帶回臺灣等語（見109交查255卷第61至63頁）
    ；於原審審理時證述：曾○銨、曾○瑞的護照在他們還沒有被
    被告帶離開前，一直是我保管的，被告也都知道，護照我沒
    有交給被告過，被告也沒有跟我索取他們的護照，我也不知
    道被告有去辦理曾○銨、曾○瑞護照遺失的事情，被告事先沒
    有跟我講；我跟被告發生一些婚姻上的問題，我大概107年1
    2月自己在上海租房子（帶小孩）出去住，108年1月29日被
    告跟很多人因為資產糾紛來找我，直到被告108年2月17日說
    要帶小孩出去玩、去吃飯，把小孩帶出去，到晚上都沒有帶
    回來，我中間有一直拜託被告把小孩帶回來，後來被告把小
    孩帶回臺灣到辦理護照我也都不知道，我還在大陸找小孩，
    從108年1月29日到被告把小孩帶走，我們都沒有心平氣和坐
    下來談，被告都沒有理會我；被告108年2月17日當天把小孩
    帶走時，我們沒有爭吵，因為小孩也很久沒有看到爸爸，看
    到他很開心，被告說要帶小孩出去玩、去吃飯，我有跟被告
    說小孩明天就要開學，下午一定要帶回來，當時他沒有回答
    ，也沒有問我證件在那裡，他把小孩帶出去後，中間大概中
    午時我打給被告，有聽到遊戲場的聲音，被告說小孩在玩，
    他還說他不會再把小孩帶回來，但他沒有詢問我證件的事情
    ，是我當下直覺想說被告肯定要把小孩帶回去臺灣，我（後
    續）才傳訊息給被告，跟他說我帶小孩回臺灣，不用重辦證
    件等語，但後續我傳訊息跟打給被告，他就是沒有接電話，
    也完全沒有任何回應等語（見原審卷第80至90頁），均證稱
    被告知悉其有保管曾○銨、曾○瑞之護照證件，且被告並未詢
    問其證件事宜，即逕行以遺失為由申領曾○銨、曾○瑞之護照
    等節。
　㈢稽諸告訴人與被告之微信對話紀錄，告訴人於108年2月17日
    下午陸續傳送「他們幾點回來」、「告訴我」、「17：00前
    不回復我 我就報警失蹤 什麼都別談了。你今天這樣太失信
    了。」（訊息顯示為簡體字，下同）予被告，均未見被告回
    覆後，告訴人另於108年2月18日上午11時23分傳送「下午他
    們帶回來 不用補證件了 他們洗澡換個衣服  我跟他們一起
    回去」之訊息予被告，惟仍未見被告回覆，由告訴人主動向
    被告表示「不用補證件了」一節，顯見其等之前確實有談論
    到曾○銨、曾○瑞護照一事，則被告供述108年2月17日當天要
    帶走曾○銨、曾○瑞時，有順口向告訴人詢問曾○銨、曾○瑞之
    護照及台胞證在哪裡，並經證人乙○○向被告表示不知道，不
    在我這裡一節，尚堪採信。
　㈣依告訴人與被告2人之微信對話紀錄，告訴人於被告108年2月
    17日帶走曾○銨、曾○瑞後，當日下午3時50分、下午4時25分
    ，2月18日上午11時23分、2月19日上午6時34分、上午10時4
    8分、下午6時54分，均不斷地傳訊息給被告，詢問何時將孩
    子帶回來，請被告將孩子帶回來、讓孩子與告訴人見面或視
    訊、想念孩子等語，惟被告均未回應（見109交查255卷第89
    頁），再依告訴人、被告與被告大姐3人之微信群組對話紀
    錄，告訴人仍於108年2月20日下午6時57分再度傳送予被告
    ，是日下午7時02分之後方獲得被告之回應（見109交查255
    卷第93、95頁）。被告於本院準備程序及審理時供述：我們
    兩夫妻都會用小孩的護照，沒有固定由誰保管，告訴人後來
    搬走了，把小孩護照拿走了，我找不到小孩護照才問她，當
    時告訴人不願意我將孩子帶回臺灣，長達1年多一直在溝通
    這件事情，她跟我鬧離婚（見本院卷第99、100頁） ，2月1
    7日之前我有先在我上海的家都找不到小孩的護照，我才問
    告訴人，因為告訴人離開後把金飾、外幣及小孩的台胞證、
    護照都拿走了，之前也沒聽告訴人講上開東西有遺失或遭竊
    ，所以2月17日我去帶孩子時，小孩在門口穿好鞋子衣服，
    我就問小孩的台胞證跟護照在哪裡，告訴人回答我不知道，
    證件不在我這裡，當時我是不相信的，但因為告訴人這樣講
    ，我只能問公安如何處理，但我沒有請教公安護照在小孩子
    媽媽那裡的事，我是說不見了，我認為告訴人是故意不給我
    的，我是合理的懷疑她，我把小孩帶走，希望告訴人回家好
    好談，所以我故意不看她的微信（見本院卷第65至69頁）。
    依被告供述之內容，被告於108年2月17日帶走曾○銨、曾○瑞
    時，本即要將孩子帶回臺灣，雖口頭詢問護照及台胞證下落
    ，告訴人回稱不知道，不在我這邊等語，然被告根本不相信
    告訴人，以致於其於2月17日將孩子帶走後，無視於告訴人
    叮嚀翌日（2月18日）是小孩在大陸地區的台商開學日，要
    將小孩送回，而遲未將小孩送回告訴人處，對於告訴人的微
    信對話亦故意不讀、不看，故而呈現被告與告訴人間之微信
    對話紀錄均僅告訴人單方面的對話，均未獲被告回應，迄至
    被告於108年2月20日業已取得大陸地區補發的臨時台胞證，
    並訂好機票，一切準備就緒後，始開始回應告訴人微信訊息
    。由上開種種跡證顯示，被告顯有明知曾○銨、曾○瑞之護照
    、台胞證均在告訴人處，且告訴人不願意其將曾○銨、曾○瑞
    帶返回臺灣，其方採取上開謊報遺失之方式先在大陸地區取
    得臨時台胞證後，返回臺灣後再重新辦理新護照，堪以認定
    。
　㈤況且，被告於108年2月20日下午7時02分許開始回應告訴人微
    信對話內容後，其已讀取告訴人2月18日上午11時23分之「
    下午他們帶回來 不用補證件了 他們洗澡換個衣服 我跟他
    們一起回去」（見109交查255卷第89頁）、2月20日下午6時
    57分之「債務延燒到這麼嚴重，外人開始打擾，為什麼您們
    不告訴我呢？關係到孩子們的安全問題，我不可能坐視不管
    。我可以把他們的證件拿出，讓孩子們安全出境回台灣，我
    可以帶他們立刻馬上回去，安頓好他們，都比現在等候補件
    來的快速，事情不溝通透明，根本沒辦法把握時效。讓孩子
    們盡快安全穩定生活，是最重要的。」（見109交查255卷第
    93頁）、下午7時20分之「你要保護就是快速讓我帶他們回
    去台灣安置，或是一起回去，我把證件拿出來，不要這樣等
    。」（見109交查255卷第95頁）等內容，而為被告於本院所
    是認（見本院卷第101頁），顯見被告直至108年2月20日即
    已獲得告訴人明確告知曾○銨、曾○瑞護照仍在其處，彼時其
    與曾○銨、曾○瑞均仍在大陸地區，尚未回臺，卻於108年2月
    21日入境臺灣時，未向移民署桃園機場國境三隊據實以告，
    反而謊報前揭護照均已遺失，顯然具有明知為不實之事項之
    直接故意，並非僅主觀上合理懷疑而已。至被告於108年2月
    21日既已偕同曾○銨、曾○瑞入境臺灣，而被告與曾○銨、曾○
    瑞均在臺灣設有戶籍，本不須申請許可，為入出國及移民法
    第5條第1項前段所明文，並經大法官會議釋字第558號解釋
    在案，而被告與曾○銨、曾○瑞均在臺灣設有戶籍，此有其等
    個人戶籍資料（完整姓名）查詢結果在卷（見本院卷第35、
    105、107頁）可按，既已入境臺灣，亦無任何理由予以遣返
    之理，然被告卻未將實情向移民署相關人員告知並尋求正規
    解決之道，反而隱匿上情，自係明知故犯，要甚明確，自不
    能以因為在大陸地區已經依循行政流程在辦理大陸方面的相
    關流程了，不知道告訴人所言是否屬實云云，而可卸責其明
    知證件仍在告訴人處，卻於入境臺灣時，仍謊稱遺失並重新
    申辦之事實。
　㈥查被告於109年2月21日，向移民署桃園機場國境三隊謊報曾○
    銨、曾○瑞護照均已遺失，填寫國外或港澳地區護照遺失申
    請補發說明書、國人護照遺失申報單，填寫完畢後遂交付並
    使不知情之移民署桃園機場國境三隊員警將該護照遺失之不
    實事項登載於其職務上所掌之中華民國臺灣地區入國登記證
    ，顯然足以生損害於警察機關對護照遺失申報管理之正確性
    ；又再於同月23日委託不知情之旅行社某成年從業人員以護
    照遺失為由，向外交部領事事務局申請補發護照而行使之，
    經該承辦公務員為形式審查後，將原護照（護照編號：0000
    00000號、000000000號）註銷，而據以補發新護照（護照編
    號：000000000號、000000000號），亦足生損害於外交部領
    事事務局對於護照補領作業審核程序之正確性，均足以生損
    害於公眾，堪以認定。
三、綜上所述，被告前揭否認犯罪所持之辯解均要無可採。其辯
    護人所持辯護各節，亦均無從為其有利之認定。本案事證業
    臻明確，被告上開犯行至堪認定。
參、論罪科刑部分
一、核被告所為，係犯刑法第216條、第214條之行使使公務員登
    載不實文書罪。
二、被告先謊稱曾○銨、曾○瑞2人之護照遺失為由，填寫國外或
    港澳地區護照遺失申請補發說明書、國人護照遺失申報單，
    填寫完畢後遂交付並使不知情之公務員將該護照遺失之不實
    事項登載於其職務上所掌之中華民國臺灣地區入國登記證，
    而犯使公務員登載不實犯行，顯係基於單一犯意接續而為，
    為接續犯，嗣後再以護照遺失為由，申請補發2人護照而使
    公務員登載不實並核發新護照而為行使，同亦基於前揭接續
    犯意而為，各只論以單純一罪。
三、被告犯使公務員登載不實文書後進而申辦新護照而持以行使
    ，其登載不實文書行為為行使之高度行為所吸收，不另論罪
    。
四、被告利用不知情之旅行社某成年從業人員以護照遺失為由申
    請補發新護照，為間接正犯。
肆、本院之判斷
一、原審疏未詳查並勾稽卷內事證，遽為被告無罪之諭知，尚有
    未當。檢察官上訴意旨以此指摘原審判決不當，為有理由，
    應由本院將原判決予以撤銷改判。
二、爰以行為人之責任為基礎，審酌被告與告訴人婚姻關係不睦
    ，明知告訴人拒絕其將孩子帶回臺灣，其為達將孩子帶回臺
    灣之目的，因而為本案犯行，動機、作法均屬可議，犯後亦
    否認犯行，惟被告與告訴人婚姻關係業已經法院調解離婚成
    立，此有其個人戶籍（完整姓名）查詢結果在卷（見本院卷
    第109、110頁）可稽，告訴人於原審審理時表示：請求對被
    告從輕量刑，畢竟被告還是小孩的爸爸，我們都是愛小孩的
    （見原審卷第93頁），於本院並提出刑事陳報狀表示請求給
    予被告無罪判決（見本院卷第81頁），暨考以被告直承大專
    畢業，做生物科技，月入新臺幣5萬元，尚有父親及2個小孩
    要照顧扶養（見原審卷第99頁）之智識程度、社經地位、家
    庭經濟狀況等一切情狀，量處如主文第2項所示之刑，並諭
    知如易科罰金之折算標準。
三、末按，被告前未曾因故意犯罪而受有期徒刑以上刑之宣告，
    此有其臺灣高等法院被告前案紀錄表在卷可按，係初犯，因
    一時短於思慮，致罹刑典，犯後雖未坦承犯行，惟本案係因
    與告訴人婚姻生變所引起，而與告訴人之婚姻業已經法院調
    解離婚，告訴人亦表示請求法院從輕量刑，甚至具狀請求給
    予被告無罪判決之意見，堪認告訴人確實已原諒被告，被告
    經此偵審教訓當益知戒慎而無再犯之虞，本院認前所為宣告
    之刑以暫不執行為適當，爰併予宣告緩刑如主文第2項所示
    ，以啟自新。
據上論斷，應依刑事訴訟法第369條第1項前段、第364條、第299
條第1項前段，刑法第216條、第214條、第41條第1項前段、第74
條第1項第1款，刑法施行法第1條之1第1項，判決如主文。
本案經檢察官鄭珮琪提起公訴，檢察官張溢金提起上訴，檢察官
甲○○到庭執行職務。
中　　華　　民　　國　　111  　年　　3　　月　　10　　日
            刑事第九庭  審判長法　官　紀　文  勝
                              法　官　紀  佳  良
                              法　官　賴  妙  雲       
以上正本證明與原本無異。
如不服本判決應於收受送達後20日內向本院提出上訴書狀，其未
敘述上訴之理由者，並得於提起上訴後20日內向本院補提理由書
（均須按他造當事人之人數附繕本）「切勿逕送上級法院」。因
疫情而遲誤不變期間，得向法院聲請回復原狀。

                              書記官  林  玉  惠
　　　　　　　　　　　　　　　
中　　華　　民　　國　　111 　年　　3 　　月　　10　　日
【附錄論罪科刑法條】
刑法第216條
行使第二百一十條至第二百一十五條之文書者，依偽造、變造文
書或登載不實事項或使登載不實事項之規定處斷。

刑法第214條
明知為不實之事項，而使公務員登載於職務上所掌之公文書，足
以生損害於公眾或他人者，處3年以下有期徒刑、拘役或1萬5千
元以下罰金。